【裁判字號】    92,簡上,76
【裁判日期】    920708
【裁判案由】    塗銷抵押權登記等
【裁判全文】
臺灣臺中地方法院民事判決  九十二年度簡上字第七六號
    上  訴  人  裕融企業股份有限公司
    法定代理人  丙○○
    訴訟代理人  吳榮昌律師
                甲○○  住台中.
    被  上訴人  乙○○○○○○.
                        住台北縣鶯歌鎮○○路二七一號
右當事人間請求塗銷抵押權登記事件，上訴人對於中華民國九十一年十二月二十七日本院台
中簡易庭九十一年度中簡字第三六六四號提起上訴，於民國九十二年六月二十日言詞辯論終
結，本院判決如左：
    主      文
上訴駁回。
第二審訴訟費用由上訴人負擔。
    事實及理由
一、本件被上訴人主張：其於民國（下同）九十一年四月二十五日，收當訴外人陳文泰所有
    之汽車（車牌號碼Ｌ９－５７４９號）乙部，質當時所有證件齊全，行車執照正本、領
    牌登記書正本及收當日監理站查詢資料均無動產擔保交易設定紀錄，當日即完成典當手
    續，惟被上訴人依當舖業法第二十二條規定於三個月即九十一年八月一日後執行流當拍
    賣，竟發現該車於九十一年四月二十九日已由上訴人設定動產抵押，以致被上訴人無法
    辦理過戶手續，被上訴人曾多次請求上訴人塗銷該筆動產抵押權，上訴人竟置之不理，
    爰訴請判決上訴人塗銷系爭車輛之動產抵押權之設定，並願供擔保請准假執行；上訴人
    則以：訴外人陳文泰於九十一年四月十九日即為意思表示欲以系爭車輛設定動產抵押，
    上訴人於完成資料審核後，當日即核准系爭車輛之貸款事宜，上訴人於同年四月二十四
    日交付契約書供訴外人陳文泰審閱，同年四月二十九日訂定貸款暨動產抵押契約，並於
    同年五月二日完成動產抵押權設定登記，均有相關文件可稽，惟被上訴人僅提出手寫當
    簿，其收當日其及流當日均為被上訴人自行填寫，不能證明九十一年四月二十五日確有
    收當行為，且所提出監理所查詢單有造假之嫌，又，被上訴人所提出行車執照影本係九
    十一年四月二十四日，即典當前一日所補發，此情並不尋常，顯見被上訴人並非善意第
    三人，依動產擔保交易法第五條及第十七條，動產擔保交易業經登記，即得對抗惡意第
    三人，且抵押物被出質致有害於抵押權之行使者，抵押權人得占有抵押物，並得依同法
    第十五條，將抵押物出賣而就其賣得價金先於其他債權而受清償，因此動產抵押權具有
    追及性，不因抵押物之出賣或移轉而受影響，再依當舖業法第二十一條規定，被上訴人
    因屆期不取贖而取得系爭車輛所有權，惟上訴人設定動產擔保登記時，被上訴人未取得
    系爭車輛所有權，因此上訴人之動產抵押登記得對抗被上訴人等語，資為抗辯。
二、原審審理結果認為：營業質權之性質係以設質之動產作為債權之擔保，待典當人於三個
    月內未回贖，則無論營業質權所擔保之債權額高於或低於其所擔保物權之現值，於營業
    質權人取得擔保物權之所有權後，該擔保之債權即歸於消滅，準此，營業質權於債務人
    未取贖由營業質權人取得所有權時，即無剩餘價值可供其他擔保債權人分配清償，於此
    情形動產擔保抵押權即無法同時併存。本件營業質權設定在先，而動產抵押權設定登記
    在後，營業質權於典當人未取贖，而由營業質權人依法直接取得車輛所有權之際，動產
    抵押權無法與其併存，並不得對抗營業質權。上訴人雖舉被上訴人所提出訴外人陳文泰
    之行車執照於典當前一日即九十一年四月二十四日補發，被上訴人自應知典當之車輛應
    有問題，但仍無法率爾推論被上訴人早知上訴人與訴外人陳文泰已書面約定設定動產抵
    押之事，為非善意第三人，上訴人復無法舉證證明被上訴人係非善意第三人，其所辯尚
    難憑採。上訴人就系爭車輛動產抵押權契約雖成立在先，惟因係於被上訴人之營業質權
    成立後始行登記，依法即不得對抗被上訴人，而系爭車輛復因訴外人陳文泰逾三個月未
    取贖而流當予被上訴人所有，則上訴人就系爭車輛所為之抵押權登記，致被上訴人無法
    辦理車輛所有權人名義變更，自屬對被上訴人就系爭車輛所有權之行使有妨害，從而，
    被上訴人本於所有權之法律關係，請求上訴人應向桃園監理站就系爭車輛所為動產抵押
    權登記辦理塗銷，為有理由，乃判決上訴人敗訴；上訴人於收受判決後表示不服而於法
    定期間內提起上訴，聲明求為判決廢棄原判決，被上訴人則求為判決駁回上訴等語。
三、經查：
（一）被上訴人於九十一年四月二十五日，收當訴外人陳文泰所有之汽車（車牌號碼Ｌ９－
      ５７４９）一輛，質當時由訴外人陳文泰交付行車執照正本、領牌登記書正本，被上
      訴人並查詢當日監理站並無動產擔保交易設定紀錄，乃於當日完成典當手續，後因訴
      外人陳文泰未回贖，乃於三個月後即九十一年八月一日後流當，但因該車於九十一年
      四月二十九日已由上訴人設定動產抵押，且於同年五月二日完成動產抵押權設定登記
      等情，為兩造於原審所不爭執，應可信為真實；上訴人於提起本件上訴後，雖具狀否
      認被上訴人於九十一年四月二十五日確有收當行為云云，惟上訴人於原審九十一年十
      二月四日言詞辯論期日時業已明白表對被上訴人所主張之事實（按含上開九十一年四
      月二十五日收當之事實），沒有意見等語（見原審卷第十二頁），則依民事訴訟法第
      二百七十九條第一項之規定，自已生自認之效力，則上訴人於本院提出與其在原審所
      自認之事實相反之主張，參照同法條第三項之規定，以上訴人能證明與事實不符或經
      被上訴人同意者為限，始能撤銷該項自認，茲上訴人未主張其此變更有經被上訴人同
      意，且其就其於原審時所為之自認確與事實不符一節，未舉證以實其說，則其本院所
      陳：「被上訴人僅提出手寫當簿，其收當日及流當日均為被上訴人自行填寫，不能證
      明九十一年四月二十五日確有收當行為，且所提出監理所查詢單有造假之嫌」云云，
      即顯無可採。
（二）次按當舖或其他以受質為營業者之質權即營業質權，依民法物權編施行法第十四條規
      定，無民法質權規定之適用。關於此等營業之質權，有當舖業法可資適用。依其規範
      ，一方面無禁止流質契約之規定，一方面純採物之責任。前者乃當期屆滿後，當戶不
      取贖者，質物所有權即歸屬於當舖；後者為質物價值超過受當債權額，當舖不負返還
      餘額之義務，若質物價值不足受當債權額，當舖亦不得請求當戶補足，此為營業質權
      與民法上動產質權之最大差異。營業質權固非民法上動產質權，惟當舖既占有當戶為
      擔保債務之履行而移交之物品，於債務未受清償前得留置該物品，屆期當戶不取贖，
      當舖即取得該物品之所有權資以抵償，是營業質權自屬具擔保物權性質之特殊質權，
      以質物之占有為其權利存在之要件，要屬無疑。而出質人於向當舖業者為出質並將該
      動產交由營業質權人占有後，因其並未喪失所有權，故對於質物之法律上處分權自仍
      保有之，即其可就質物為其他處分（如設定動產抵押權等），至於此時後設定之動產
      抵押權與先設定之動產營業質權之關係如何？法未設明文，惟參照民法第八百六十六
      條及第八百六十七條之規定（同屬擔保物權性質之不動產抵押權），此時應有該規定
      之類推適用，即後設定之動產抵押權，雖仍可發生其應有之效力，但不影響先前所設
      定營業質權，若有影響自得排除。而依民法第八百九十三條規定，禁止流質契約，質
      權人應拍賣質物受償，故於拍賣質物時，質權人與動產抵押權人依其設定先後次序受
      償，不足清償者自不得再就質物有所主張（如動產抵押權不足清償時，應塗銷動產抵
      押權），然當舖業者收當時，並無上開流質禁止規定之適用，業如前述，則當舖業者
      於流當而取得質物所有權時，苟設定在後之動產抵押權仍能繼續存在，自會減損該質
      物之交換價值，而有礙營業質權人之質權，參酌上開說明，此時動產抵押權人自不得
      以該抵押權對抗營業質權人，而營業質權人所取得之質物所有權時，動產抵押權人自
      不得對其主張有動產抵押權，惟因該動產抵押權在車輛之監理機關中就該質物有為動
      產抵押權之設定，自屬妨害取得質物所有權之營業質權人關於所有權之行使，則該營
      業質權人自得依民法第七百六十七條之規定，訴請設定在後之動產抵押權塗銷該項動
      產, 抵押權之登記，以排除妨害。本件訴外人陳文泰就系爭車輛，設定營業質權給被
      上訴人在先，後始設定動產抵押權給上訴人等情，業如前述，則參照前開說明，被上
      訴人於訴外人陳文泰未依約取贖而流當時，因仍有動產抵押權之登記，致使被上訴人
      無法辦理登記，為妨害被上訴人之所有權，被上訴人自得訴請上訴人將該動產抵押權
      登記予以塗銷。
（三）上訴人雖辯稱：訴外人陳文泰於九十一年四月十九日即有以系爭車輛設定動產抵押權
      之意思表示，並送相關資料審核，上訴人當日核准後，並於同年四月二十四日將貸款
      暨動產抵押設定契約書交由訴外人陳文泰審閱；而被上訴人所提出行車執照影本係九
      十一年四月二十四日，即典當前一日所補發，應覺事有蹊蹺，詎料被上訴人仍與訴外
      人陳文泰辦質當手續，則被上訴人非善意第三人，上訴人仍得對抗惡意之被上訴人云
      云。惟查：動產擔保交易法第五條後段所謂非經登記不得對抗善意第三人，是指動產
      抵押契約成立後登記前，得否對第三人主張有動產抵押權之問題，其前提是該第三人
      所為之法律行為在動產抵押契約成立後，始有適用，苟該第三人所為之法律行為是在
      動產抵押成立前，自無該條所謂能否對抗之問題，而本件被上訴人之收當行為是在系
      爭上訴人與訴外人陳文泰間之動產抵押契約成立前，該動產抵押權根本不得對抗營業
      質權等情，業如前述，足見上訴人此部分之抗辯，並無可採。至於上訴人所主張：被
      上訴人依當舖業法第二十一條規定取得系爭車輛之所有權時點，係在流當日期之後，
      而上訴人設定動產擔保登記時，被上訴人未取得系爭車輛之所有權，故上訴人之此項
      動產抵押登記自得對抗被上訴人云云，因系爭動產抵押權既不得對抗系爭營業質權，
      已如前述，益見上訴人此部分主張，並無可取。
四、從而，本件被上訴人訴請上訴人應塗銷系爭動產抵押權之登記，為有理由，應予准許。
    原審據此而為上訴人敗訴之判決，核無不當，上訴意旨指摘原判決不當，求予廢棄改判
    ，為無理由，應駁回其上訴。
五、本件事證已明，兩造其餘攻擊防禦方法，經核與本判決之結論無影響，爰不予以一一論
    述，併予敘明。
六、據上論結，本件上訴為無理由，依民事訴訟法第四百三十六條之一第三項、第四百四十
    九條第一項、第七十八條，判決如主文。
中      華      民      國      九十二      年      七      月       八       日
~B臺灣臺中地方法院民事第四庭
~B    審判長法  官  張恩賜
~B          法  官  周靜秀
~B          法  官  李國增
右為正本係照原本作成。
不得上訴。
中      華      民      國      九十二      年      七      月       十       日
~B法院書記官


司法院資訊處製作；財團法人民間司法改革基金會備份。
